ACORDAO-COMPLETO-2449978

ACÓRDÃO 1432/2021 ATA 3/2021 - PRIMEIRA CÂMARA

VISTOS, relatados e discutidos estes autos que tratam de atos de aposentadoria emitidos no âmbito deste Tribunal de Contas da União em favor dos Srs. Glaucia Maria Garcia Silva, Juvenal Pereira de Jesus, Marlene Feijo Montenegro e Orfeu Maranhão Moreira Barros,
ACORDAM os Ministros do Tribunal de Contas da União, reunidos em sessão da Primeira Câmara, diante das razões expostas pelo Relator, com fundamento no art. 71, inciso III, da Constituição Federal e nos arts. 1º, inciso V, 39, inciso II, e 45 da Lei 8.443/1992, em:
9.1. considerar legais os atos de aposentadoria dos Srs. Marlene Feijo Montenegro (XXX.304.801-XX) e Orfeu Maranhão Moreira Barros (XXX.746.301-XX) , determinando-se os registros correspondentes;
9.2. determinar à unidade técnica que proceda ao destaque dos atos de aposentadoria emitidos em favor dos Srs. Glaucia Maria Garcia Silva (XXX.402.437-XX) e Juvenal Pereira de Jesus (XXX.767.731-XX) , a fim de que sejam adotadas as providências pertinentes no sentido da revisão dos referidos atos, considerando-se o que restou decidido pelo Supremo Tribunal Federal nos embargos de declaração opostos no RE 636.553.

Atos de aposentadoria emitidos no âmbito do Tribunal de Contas da União para fins de registro.

Primeira Câmara

Tribunal de Contas da União.

3. Interessados/Responsáveis:
3.1. Interessados: Glaucia Maria Garcia Silva (XXX.402.437-XX); Juvenal Pereira de Jesus (XXX.767.731-XX); Marlene Feijo Montenegro (XXX.304.801-XX); Orfeu Maranhão Moreira Barros (XXX.746.301-XX).

13.1. Ministros presentes: Jorge Oliveira (na Presidência) e Benjamin Zymler (Relator).
13.2. Ministros-Substitutos convocados: Augusto Sherman Cavalcanti e Weder de Oliveira.

BENJAMIN ZYMLER

Adoto como relatório o parecer da unidade técnica, cujos termos são os seguintes:
"INTRODUÇÃO
1.	Trata-se de atos de concessão inicial de aposentadoria de Glaucia Maria Garcia Silva, Juvenal Pereira de Jesus, Marlene Feijó Montenegro e Orfeu Maranhão Moreira Barros, ex-servidores do Tribunal de Contas da União. 
2.	Os atos foram submetidos, para fim de registro, à apreciação do Tribunal de Contas da União (TCU) , de acordo com o art. 71, inciso III, da Constituição Federal. O cadastramento e a disponibilização ao TCU ocorreram por intermédio do Sistema de Apreciação e Registro de Atos de Admissão e Concessões, na forma dos arts. 2º, caput e incisos I a VI, e 4º, caput, da Instrução Normativa - TCU 78/2018.
EXAME TÉCNICO
a) ato de Glaucia Maria Garcia Silva
3.	A servidora Glaucia Maria Garcia Silva aposentou-se em 15/10/2015, com proventos integrais, com base no artigo 3º da Emenda Constitucional 47/2005.
4.	No ato de aposentadoria consta a averbação de 7 meses e 2 dias de tempo de aluno-aprendiz. Ressalta-se que, mesmo sem o tempo de aluno-aprendiz, a inativa ainda possui 35 anos, 10 meses e 17 dias de tempo total para a aposentadoria, atendendo aos requisitos do artigo 3º da Emenda Constitucional 47/2005.
5.	No quadro de vantagens, consta que a servidora incorporou 3/10 de FC-07. A ex-servidora até 8/4/1998 possui tempo de exercício na FC-07 suficiente para a mencionada incorporação.
6.	Diante do exposto, entende-se que o ato de aposentadoria da Sra. Glaucia Maria Garcia Silva pode ser apreciado pela legalidade (peça 2) .  
b) ato de Juvenal Pereira de Jesus
7.	O servidor Juvenal Pereira de Jesus aposentou-se em 3/11/2015, com proventos integrais, com base no artigo 3º da Emenda Constitucional 47/2005, atendendo aos requisitos do fundamento legal.
8.	O servidor recebe 10/10 de FC-04. No quadro de discriminação dos tempos em funções comissionadas consta o exercício somente de FC-02. O Gestor de Pessoal informou que houve a transformação da função FC-02 para FC-04. 
9.	No entanto, esta Corte de Contas admite somente a incorporação com base na remuneração da função efetivamente exercida (Acórdão 4783/2014-TCU-Primeira Câmara, Ministro-Relator Benjamin Zymler, Acórdãos 2.535/2017 e 3.591/2017, ambos da 2ª Câmara, de relatoria do Ministro Aroldo Cedraz, e Acórdão 2526/2018-TCU-Segunda Câmara, de relatoria do Ministro José Múcio Monteiro) . Desta forma, o servidor deveria receber 10/10 de FC-02.
10.	 Ademais, observa-se também que o servidor recebe 10/10 de FC-04 de forma concomitante com a vantagem "opção", calculada na FC-04 e não na FC-02.
11.	De acordo com entendimento deste Tribunal, proferido no Acórdão 2076/2005-TCU-Plenário, Ministro-Relator Augusto Sherman, assegura-se a vantagem "opção", prevista no art. 2º da Lei 8.911/1994, aos servidores que, até a data de 18/1/1995, tenham satisfeitos os requisitos do art. 193 da Lei 8.112/1990, ainda que sem os requisitos para a aposentação em qualquer modalidade.
12.	O artigo 193 da Lei 8.112/1990 estabelecia o seguinte:
Art. 193. O servidor que tiver exercido função de direção, chefia, assessoramento, assistência ou cargo em comissão, por período de 5 (cinco) anos consecutivos, ou 10 (dez) anos interpolados, poderá aposentar-se com a gratificação da função ou remuneração do cargo em comissão, de maior valor, desde que exercido por um período mínimo de 2 (dois) anos.                       
§ 1° Quando o exercício da função ou cargo em comissão de maior valor não corresponder ao período de 2 (dois) anos, será incorporada a gratificação ou remuneração da função ou cargo em comissão imediatamente inferior dentre os exercidos.   
§ 2° A aplicação do disposto neste artigo exclui as vantagens previstas no art. 192, bem como a incorporação de que trata o art. 62, ressalvado o direito de opção.   (grifo nosso) 
13.	Até a data de 18/1/1995, o servidor possui cinco anos consecutivos exercidos em FC-02.  No entanto, o recebimento de parcela opção de forma concomitante com quintos/décimos está em desacordo com a regra contida no § 2º do art. 193 da Lei 8.112/1990 (Acórdão 2988/2018-TCU-Plenário, Ministra-Relatora Ana Arraes) . Transcrevemos o Sumário do Acórdão 2988/2018-TCU-Plenário:
SUMÁRIO: REPRESENTAÇÃO. PROCESSO CONSTITUÍDO EM CUMPRIMENTO A DETERMINAÇÃO DESTA CORTE. PAGAMENTO DE FUNÇÃO COMISSIONADA A SERVIDOR APOSENTADO. POSSIBILIDADE DE OPÇÃO, DESDE QUE NÃO CUMULATIVA COM QUINTOS/DÉCIMOS/VPNI, PARA AQUELES QUE, ATÉ 18/01/1995, TENHAM SATISFEITO OS PRESSUPOSTOS TEMPORAIS. CONVERSÃO EM VANTAGEM PESSOAL PARA IMPEDIR DESCENSO REMUNERATÓRIO. ARQUIVAMENTO. (grifo nosso) 
14.	Desta forma, a aposentadoria está ilegal, em razão do pagamento de forma concomitante a vantagem "Opção" com VPNI de quintos/décimos (peça 3) , bem como incorporação de quintos e vantagem "opção" com base na FC-04, quando deveria ser com base na FC-02.
15.	Ressalta-se que o ato de aposentadoria do interessado deu entrada no TCU em 15/12/2015, portanto, há menos de cinco anos, não sendo aplicável o procedimento de contraditório e ampla defesa determinado pelo Acórdão 587/2011-TCU-Plenário, Ministro-Relator Valmir Campelo. O prazo de cinco anos se expira em 15/12/2020.
c) ato de Marlene Feijó Montenegro
16.	A servidora Marlene Feijó Montenegro teve o primeiro ato de concessão inicial considerado prejudicado por inépcia, por meio do Acórdão 11/2016-TCU-Primeira Câmara, Ministro-Relator Walton Alencar Rodrigues, uma vez que não foram discriminados os tempos de serviço e averbações (peça 5) .
17.	Em consequência, a Unidade Jurisdicionada encaminhou novo ato de concessão inicial em exame neste processo. A servidora aposentou-se em 6/2/2015, com proventos integrais, com base no artigo 3º da Emenda Constitucional 47/2005, atendendo aos requisitos do fundamento legal.
18.	Não se vislumbrou irregularidade no contracheque da inativa (peça 4) e nem no ato de aposentadoria. Desta forma, o ato de concessão inicial de aposentadoria da Sra. Marlene Feijó Montenegro pode ser apreciado pela legalidade.
d) ato de Orfeu Maranhão Moreira Barros
19.	O servidor Orfeu Maranhão Moreira Barros teve o primeiro ato de concessão inicial de aposentadoria considerado prejudicado por inépcia, por meio do Acórdão 11/2016-TCU-Primeira Câmara, Ministro-Relator Walton Alencar Rodrigues, uma vez que existia divergência entre o tempo total para a aposentadoria e o somatório dos tempos de serviço e averbações discriminados no ato (peça 7) .
20.	Em consequência, a Unidade Jurisdicionada encaminhou novo ato de concessão inicial em exame neste processo. O servidor aposentou-se em 9/2/2015, com proventos integrais, com base no artigo 3º da Emenda Constitucional 47/2005, atendendo aos requisitos do fundamento legal.
21.	O servidor recebe 3/10 de DAS 101.1 (peça 6) , referente à incorporação de 1/5 (2/10) de DAS 101.1 mais uma parcela de 1/10 de DAS 101.1 referente ao cômputo de tempo residual de exercício de funções comissionadas não empregado até 10/11/1997.
22.	Não se vislumbrou irregularidade no ato de aposentadoria, que pode ser apreciado pela legalidade. 
CONCLUSÃO
23.	Diante do exposto, considerando a análise realizada nos atos de concessão inicial de aposentadoria de Glaucia Maria Garcia Silva, Marlene Feijó Montenegro e Orfeu Maranhão Moreira Barros, esta Unidade Técnica considera que os atos podem ser apreciados pela legalidade, ressalvando, no tocante à ex-servidora Glaucia Maria Garcia Silva, que mesmo sem o tempo de aluno-aprendiz a inativa atende aos requisitos para a aposentadoria com base no artigo 3º da Emenda Constitucional 47/2005.
24.	Em razão do exposto e tendo em vista a análise realizada no ato de concessão inicial de aposentadoria de Juvenal Pereira de Jesus, esta Unidade Técnica considera que o ato está ilegal, em razão do recebimento de forma cumulativa da vantagem "opção" com a VPNI de quintos/décimos, contrariando jurisprudência desta Corte de Contas, bem como, em razão da incorporação de quintos e "opção", com base em função que não foi efetivamente exercida (FC-04) , quando deveriam ser calculadas em cima da FC-02. 
25.	Registre-se que a análise deste processo levou em conta os dispositivos da Resolução TCU 315/2020.
PROPOSTA DE ENCAMINHAMENTO
26.	Ante o exposto, conforme o preceituado no artigo 71, inciso III, da Constituição Federal de 1.988; c/c os artigos. 1º, inciso V, e 39, inciso II, da Lei nº 8.443/1992, c/c os artigos 1º, inciso VIII, 260, §§ 1º, 2º e 4º, do Regimento Interno/TCU, e tomando por base as informações prestadas pelo órgão de controle interno e as verificações feitas pela unidade técnica, na forma prevista no artigo 260, caput, do referido Regimento, propõe-se: 
a) considerar legais e conceder o registro dos atos de concessão inicial de aposentadoria de Glaucia Maria Garcia Silva (CPF XXX.402.437-XX) , Marlene Feijó Montenegro (CPF XXX.304.801-XX) e Orfeu Maranhão Moreira Barros (CPF XXX.746.301-XX) , ressalvando, quanto à ex-servidora Glaucia Maria Garcia Silva, que, mesmo sem o tempo de aluno-aprendiz, a inativa atende aos requisitos para a aposentadoria com base no artigo 3º da Emenda Constitucional 47/2005;
b) considerar ilegal e negar o registro do ato de concessão inicial de aposentadoria de Juvenal Pereira de Jesus (CPF XXX.767.731-XX) ;
c) dispensar o ressarcimento das quantias indevidamente recebidas de boa-fé, nos termos da Súmula TCU n. 106;
d) determinar ao Tribunal de Contas da União, com fundamento no inciso I do art. 4º da Resolução TCU 315/2020, que adote medidas para:
d.1) no prazo de quinze dias, fazer cessar os pagamentos decorrentes do ato impugnado por esta Corte de Contas, sob pena de responsabilidade solidária da autoridade administrativa omissa, nos termos dos arts. 262, caput, do RI/TCU, e 8º, caput, da Resolução TCU 206/2007;
d.2) no prazo de trinta dias, emita novo ato, livre das irregularidades apontadas, e o submeta ao TCU pelo Sistema e-Pessoal, nos termos dos arts. 262, § 2º, do Regimento Interno desta Corte e 19, § 3º, da Instrução Normativa TCU 78/2008;
d.3) dê ciência, no prazo de 15 (quinze) dias, do inteiro teor desta deliberação ao interessado, alertando-o de que o efeito suspensivo proveniente da interposição de eventuais recursos junto ao TCU não o exime da devolução dos valores percebidos indevidamente após a respectiva notificação, caso esses não sejam providos; e
d.4) encaminhar ao Tribunal, no prazo de 30 (trinta) dias contados da ciência da decisão, documento apto a comprovar que o interessado tomou conhecimento do acórdão."
2.	O Ministério Público junto a esta Corte de Contas manifestou-se de acordo com a proposta formulada pela unidade técnica.
	É o Relatório.

não há

Procurador Marinus Eduardo De Vries Marsico.

APOSENTADORIA. SERVIDORES DO TRIBUNAL DE CONTAS DA UNIÃO. IRREGULARIDADE NO PAGAMENTO DE OPÇÃO E QUINTOS EM RELAÇÃO A DOIS ATOS. JULGAMENTO OCORRIDO APÓS 5 ANOS DO INGRESSO DAS APOSENTADORIAS OS AUTOS NO TRIBUNAL. DESTAQUE DOS ATOS PARA ADOÇÃO DO PROCEDIMENTO DE REVISÃO (EDCL NO RE 636.533). LEGALIDADE DOS DEMAIS ATOS.

APOSENTADORIA (APOS)

Secretaria de Fiscalização de Pessoal (SEFIP).

Em julgamento, atos de aposentadoria emitidos no âmbito deste Tribunal de Contas da União em favor dos Srs. Gláucia Maria Garcia Silva, Juvenal Pereira de Jesus, Marlene Feijó Montenegro e Orfeu Maranhão Moreira Barros.
2.	A unidade técnica manifestou-se pela ilegalidade do ato de aposentadoria emitido em favor do Sr. Juvenal Pereira de Jesus, "em razão do pagamento de forma concomitante da vantagem "Opção" com VPNI de quintos/décimos (peça 3) , bem como incorporação de quintos e vantagem "opção" com base na FC-04, quando deveria ser com base na FC-02".
3.	Quanto aos demais atos de aposentadoria, a unidade técnica concluiu pela regularidade dos mesmos, propondo, em consequência, os seus registros.
4.	O Ministério Público junto a esta Corte de Contas manifestou-se de acordo com a proposta formulada pela unidade técnica.
5.	Da análise dos autos, verifico que nos atos de aposentadoria emitidos em favor dos Srs. Marlene Feijó Montenegro e Orfeu Maranhão Moreira Barros não constam quaisquer irregularidades, razão pela qual devem ser considerados legais para fins de registro.
6.	No que diz respeito à aposentadoria da Sra. Glaucia Maria Garcia Silva, diversamente do asseverado pela unidade técnica, entendo que, à luz do disposto no campo destinado à "discriminação dos tempos de serviço e averbações" constante do formulário Sisac, a referida servidora não possui tempo suficiente para ter incorporado 3/10 da função comissionada de código FC-7.
7.	Quanto ao ato do Sr. Juvenal Pereira de Jesus, tal qual a unidade técnica, entendo que o mesmo deveria ser considerado ilegal, seja em virtude do pagamento indevido da parcela denominada de "opção", seja em razão da incorporação indevida de quintos tendo-se como base de cálculo a função comissionada de código FC-04.
8.	Ocorre, todavia, que, tanto o ato emitido em favor da Sra. Glaucia Maria Garcia Silva, quanto o do Sr. Juvenal Pereira de Jesus, foram disponibilizados a este Tribunal, respectivamente, em 17/12/2015 e 15/12/2015, impondo-se, assim, que os referidos atos sejam destacados e reanalisados à luz do entendimento recentemente adotado pelo Supremo Tribunal Federal no RE 636.553, em repercussão geral, e cuja tese de julgamento foi recentemente esclarecida em embargos de declaração, nos seguintes termos, in verbis:
" (...) o Supremo Tribunal Federal definiu que a fixação do prazo de cinco anos se afigura razoável para que as cortes de contas procedam à análise da legalidade dos atos de concessão inicial de aposentadoria, reforma ou pensão, após o qual estes serão considerados definitivamente registrados.
Trata-se de prazo ininterrupto, a ser computado a partir da chegada do processo à respectiva corte de contas - ou, como definido pelo Ministro Roberto Barroso durante o julgamento, um verdadeiro período de 'cinco anos tout court'.
Passado esse prazo sem finalização do processo, o ato restará automaticamente estabilizado. Abre-se, a partir daí, a possibilidade de sua revisão, nos termos do art. 54 da Lei 9.873/1999."
	Ante o exposto, acolhendo parcialmente o parecer da unidade técnica e do órgão ministerial, VOTO por que seja adotada a deliberação que ora submeto à apreciação deste Colegiado.
TCU, Sala das Sessões Ministro Luciano Brandão Alves de Souza, em 9 de fevereiro de 2021.
BENJAMIN ZYMLER 
Relator